最高法院刑事判決　　　　　　　九十六年度台上字第五一三號
上　訴　人　台灣高等法院檢察署檢察官
被　　　告　甲○○
上列上訴人因被告偽造有價證券案件，不服台灣高等法院中華民
國九十三年七月八日第二審判決（九十二年度上訴字第二四二○
號，起訴案號：台灣板橋地方法院檢察署九十年度偵字第二八七
九號），提起上訴，本院判決如下：
    主  文
上訴駁回。
    理  由
按刑事訴訟法第三百七十七條規定，上訴於第三審法院，非以判
決違背法令為理由，不得為之。是提起第三審上訴，應以原判決
違背法令為理由，係屬法定要件。如果上訴理由書並未依據卷內
訴訟資料，具體指摘原判決不適用何種法則或如何適用不當，或
所指摘原判決違法情事，顯與法律規定得為第三審上訴理由之違
法情形，不相適合時，均應認其上訴為違背法律上之程式，予以
駁回。本件檢察官上訴意旨略稱：(一)、就告訴人乙○○與被告甲
○○所爭執之三張本票而論，其中原判決附表（下稱附表）一編
號一、二所示本票係以黑色筆簽名，附表一編號三之本票則以藍
色筆簽名，則該情形就邏輯上固「可能係告訴人夫婦事前在家以
二種筆簽妥再交被告收執」、「亦可能係被告於收執後再委人以
二種不同之筆偽簽告訴人之名」、「亦可能係林德鑫於被告處簽
名時，因故使用二種筆簽寫」，但此時已有三分之二機會係一人
同時在同一地所簽發，則原判決所為「與同一人同時簽發數本票
時理應使用同一支筆之常情不符；顯見該等本票並非同一時間所
簽發」之推論已有論理上之缺陷，亦即原判決之假設在邏輯上並
不能當然得到推斷之結論，其判決不無違背論理法則之違法。(二)
、原判決已認定林德鑫夫婦之債務新台幣（下同）二百六十三萬
元，其中一百萬元、六十三萬元及另紙空白本票之第一發票人均
係林德鑫所簽。第二發票人部分，原審雖採信被告所辯，謂於民
國八十五年五月二十七日林德鑫與告訴人夫婦在被告處將本票交
給被告時已經簽妥，但告訴人主張該本票五月二十七日在被告處
簽發時，告訴人並未在場，係被告事後所偽簽，此乃本件爭點之
所在。而林李秀雀於九十年九月四日在偵查中供稱：當天在場之
人僅被告夫婦、林德鑫及林李秀雀四人，本票係當天被告提供，
由林德鑫、林李秀雀當場簽發，告訴人並不在場等情，已為被告
所不否認，原審對此業經被告在偵查中已默認之事實何以不採？
卻逕採被告嗣後數度反覆翻供之詞，已有判決理由不備及違背經
驗法則之違法。又上開本票除第二發票人「乙○○」之簽名外，
均係林德鑫之筆跡，復有其指印蓋於簽名之後，而「乙○○」之
簽名則有異於林德鑫之筆跡，經鑑定後亦非告訴人之簽名，又無
蓋指印。茍如被告所辯，八十五年五月二十七日當天告訴人亦有
在場，則本票上已蓋有林德鑫之指印，何以獨留第二發票人之指
印或蓋章於空白之理？原判決以臆測之詞為被告無罪之諭知，其
理由在邏輯及論理上前後矛盾，自屬違背法令。(三)、虹奇企業有
限公司（下稱虹奇公司）係屬家族公司，以告訴人之名登記為股
東，依理事實上應係湊股東法定人數所為，無論告訴人是否列名
股東，對其財產之經濟上利益而言並無何差異。況如原判決所論
述，告訴人之財產既已無何殘值，則被告何又對告訴人訴請執行
名義？其提起民事訴訟目的，無非在取得執行名義，以備日後於
債務人財產改善時再就債務人之財產取償或再查債務人是否有其
他財產以便執行取償，則提起民事訴訟取得執行名義本身即為法
律上利益之所在，與債務人之財產是否有殘值，在法律上並無必
然之絕對關係，況告訴人之財產已無殘值，何以被告又斤斤計較
告訴人之簽名？且被告既已知告訴人之財產已無殘值，又何以主
張係告訴人之簽名而提出民事訴訟欲取得執行名義？足見原審前
後理由矛盾，有判決理由不備之違法云云。
惟查：原判決以公訴意旨以被告原係台北縣三重市○○○路一四
八號「亞洲會計事務所」負責人，於八十二年間，因處理林德鑫
（原名林德松）所經營之虹奇公司會計、帳冊事宜，與林德鑫熟
識而陸續貸款予林德鑫週轉。八十四年四月十九日，林德鑫又因
資金調度發生困窘，在上址向被告借款二百六十三萬元，由林德
鑫及其大嫂林李秀雀分別簽發如附表一編號一、二、四所示之本
票共三紙，交予被告作為該借款之擔保。嗣因林德鑫無力清償上
開欠款，被告乃於不詳時間、地點，與年籍及姓名均不詳之人，
共同基於意圖供行使之用之犯意聯絡，推由該不詳姓名之人在如
附表一所示編號一、二之二紙本票發票人欄上，偽造告訴人之簽
名後，於八十七年二、三月間，持上開偽造之二紙本票，向台灣
板橋地方法院聲請裁定准予就告訴人之財產強制執行時，告訴人
始發現上情，因認被告涉犯刑法第二百零一條偽造有價證券罪嫌
。但經審理結果，以公訴人所舉之證據資料，經查並無任何適合
於被告犯罪事實認定之證據，被告被訴偽造有價證券，尚屬不能
證明，因而撤銷第一審之科刑判決，改判諭知被告無罪，已詳敘
其無從為被告有罪確信之理由。經核所為論斷，均與卷內資料相
符，從形式上觀察，並無違背法令之情形。上訴意旨對原審之論
斷，究有何違背經驗法則或論理法則等違法情形，亦未依據卷內
資料為具體之指摘。且查：證據之取捨及證據證明力如何，均屬
事實審法院得自由裁量、判斷之職權，茍其此項裁量、判斷，並
不悖乎通常一般之人基於日常生活經驗所得之定則者，即屬合於
經驗法則；苟本於理則上當然之定則所為之論斷，即為合乎論理
法則，均不容任意指為判決違背法令。原判決以附表一所示本票
四紙係林德鑫、林李秀雀共同向被告借款二百六十三萬元時，簽
發作為該借款本息之擔保而交付予被告，其中林德鑫所簽發之本
金部分即編號一、二所示本票，其發票人係以黑色筆簽署姓名，
利息部分即編號三所示之空白本票，其發票人係以藍色筆簽署姓
名，因與發票人一次簽署數本票時應係使用同一支筆之常情不符
，而據以判斷該編號三所示空白本票，應非與編號一、二所示本
票同時簽發交付，核與經驗法則尚屬無悖。茲上訴意旨就原判決
此部分之論斷，究有何與卷證資料不相適合，或如何違背經驗法
則或理則上當然定則，亦均未依據卷內資料為具體之指摘，徒以
林德鑫亦有可能因故使用兩種筆簽發，原判決之假設在邏輯上並
不能當然得到推斷之結論云云，據以指摘原判決違背論理法則，
係以自己片面之說詞，對原審依憑卷證資料所為判斷之適法職權
行使，並已於理由內說明之事項，漫事指摘，自非適法之第三審
上訴理由。又被告於訊問時得保持緘默；被告未經自白，又無證
據，不得僅因其拒絕陳述或保持緘默，而推斷其罪行。刑事訴訟
法第九十五條第二款、第一百五十六條第四項，分別定有明文。
被告於偵查中就林李秀雀供述於八十五年五月二十七日與林德鑫
在被告處將本票交給被告時，告訴人並未在場一節，即令未予否
認，亦難憑此遽認被告就林李秀雀之前揭供述業已默示自白，原
判決未予審酌，與證據法則自屬無違。而告訴人並非借款人，其
在附表一編號一、二所示本票上增列為共同發票人，既足為林德
鑫前揭借款之擔保，被告未再要求其按捺指印，亦非可憑以據為
被告有偽造上開本票共同發票人之判斷基礎，原判決縱未加以論
述，因與判決本旨尚不生影響，自不得據為上訴第三審之適法理
由。其餘上訴意旨所執各詞，原判決或已在理由中論斷綦詳，並
無上訴意旨所指之違法情形；或係以自己主觀之說詞，就無從據
為被告有罪確信判斷之枝節漫為單純之事實上爭執，依首開說明
，自難認係適法之第三審上訴理由。其上訴違背法律上之程式，
應予駁回。
據上論結，應依刑事訴訟法第三百九十五條前段，判決如主文。
中　　華　　民　　國　九十六　年　　一　　月　二十五　日
                      最高法院刑事第十一庭
                          審判長法官  謝　俊　雄
                                法官  陳　世　雄
                                法官  魏　新　和
                                法官  吳　信　銘
                                法官  徐　文　亮
      本件正本證明與原本無異
                                      書  記  官
中　　華　　民　　國　九十六　年　　一　　月　三十一　日
                                                      v
